臺灣高等法院刑事判決
109年度上訴字第1851號
上  訴  人  臺灣士林地方檢察署檢察官
被      告  陳民賢

                    住○○市○○區○○○路00巷00號0樓    居新北市○○區○○○路○段00號00樓之0
上列上訴人因被告違反洗錢防制法等案件，不服臺灣士林地方法
院109年度金簡上字第1號，中華民國109年3月31日第一審判決（
起訴案號：臺灣士林地方檢察署108年度偵字第9237號），提起
上訴，本院判決如下：
    主  文
上訴駁回。
    事實及理由
一、經本院審理結果，第一審認為被告陳民賢係犯幫助詐欺取財
    罪，處拘役40日，如易科罰金，以新臺幣（下同）1千元折
    算1日，並審酌被告前未曾因故意犯罪受有期徒刑以上刑之
    宣告，其因一時疏慮，偶罹刑典，事後已坦承犯行，深具悔
    意，且與告訴人王品惠達成和解，告訴人復於原審準備程序
    中當庭表示願原諒被告並給予自新之機會（見原審審金訴字
    卷第53頁），因認所宣告之刑以暫不執行為適當，依刑法第
    74條第1項第1款之規定，諭知宣告緩刑2年，認事用法及量
    刑均無不當，另以被告提供帳戶之行為不構成洗錢防制法第
    14條第1項之洗錢罪，而不另為無罪諭知，亦無不合，應予
    維持，並引用第一審判決書記載之事實、證據及理由（如附
    件）。
二、檢察官上訴意旨略以：參諸洗錢防制法修正意旨，原審既已
    認定被告係將其所申辦玉山銀行帳戶之提款卡、密碼提供與
    真實姓名年籍不詳之人使用，且被告亦已坦承犯幫助詐欺犯
    行，而金融機構帳戶係個人理財之重要工具，為個人財產、
    信用之重要表徵，且一般人申請金融帳戶使用並無困難，無
    故取得他人金融帳戶使用之行徑常與財產犯罪密切相關，且
    社會上長久以來已發生諸多詐欺取財犯罪集團取得他人金融
    帳戶用以掩飾、隱匿詐欺取財犯罪所得之本質、來源、去向
    、所在、所有權之案件，被告自可預見將自己所開立之上開
    金融帳戶提款卡提供他人使用，極可能供作掩飾、隱匿詐欺
    取財犯罪所得之本質、來源、去向、所在、所有權，致使被
    害人及警方追查無門，而被告既已預見上情，竟仍貿然將其
    玉山銀行帳戶提款卡及密碼提供與跟自己毫無信賴關係之真
    實姓名年籍不詳之人，即可預見其將帳戶資料交出時起，其
    已無從防止他人使用其所交付之金融帳戶資料實施特定犯罪
    ，詎仍容任他人使用其金融帳戶資料實施詐欺取財之特定犯
    罪，並詐欺告訴人將款項匯入被告提供之上開金融帳戶而成
    功掩飾、隱匿詐欺取財犯罪所得之本質、來源、去向、所在
    、所有權，並阻撓偵查詐欺集團成員身分，堪認被告確有違
    反洗錢防制法第14條第1項犯罪之未必故意，且其行為亦屬
    洗錢防制法第2條第1款、第2款之洗錢行為等為由，指謫原
    審有關被告所為不該當於洗錢罪之認定有所不當。
三、按洗錢防制法係以防制洗錢，打擊犯罪，健全防制洗錢體系
    ，穩定金融秩序，促進金流之透明，強化國際合作為立法目
    的，此觀該法第1條自明。其立法說明（依委員尤美女等三
    人所提修正動議通過）亦指出「……非法金流利用層層複雜的
    各種名目、態樣，而移轉、分散至跨國不同據點，取得形式
    上合法來源的樣態以躲避追緝，……打擊犯罪除正面打擊，更
    重要的應自阻斷其金流著手，包括金流透明化之管制及強化
    洗錢犯罪之追訴，才能徹底杜絕犯罪」等語（見立法院公報
    第105卷第100期院會紀錄第77、78頁），申言之，洗錢防制
    法之立法目的，係在防制特定犯罪不法所得之資金或財產，
    藉由洗錢行為轉換成為合法來源之資金或財產，切斷資金與
    當初犯罪行為之關聯性，隱匿犯罪行為或該資金不法來源或
    本質，使偵查機關無法藉由資金之流向追查犯罪者。是提供
    帳戶予他人使用是否構成洗錢行為，依前述說明及同法第2
    條第2款之規定，應以其在金流方面能否「掩飾或隱匿特定
    犯罪所得之本質、來源、去向、所在、所有權、處分權或其
    他權益者」，切斷資金與當初犯罪行為之關聯性而定。一般
    針對不特定多數人行騙之詐欺集團，所供被害人將款項匯入
    之帳戶，乃為該詐騙集團「取得」犯罪所得之手段，簡言之
    ，詐騙集團之所以會使用人頭帳戶供被害人匯入款項，其目
    的乃在於使真正犯罪人得以在「取得犯罪所得」過程中隱蔽
    身分而逃避刑事追訴（性質上類似勒贖集團要求被害人將贖
    金放置某處後，再透過隱密方式取走該贖金），並在金流方
    面用以掩飾或隱匿此部分犯罪所得之本質、來源或去向，固
    無疑義，惟在特定犯罪尚未發生，或犯罪所得即洗錢標的尚
    未產生時，單純提供帳戶予詐騙集團供被害人匯入款項使用
    ，除構成他罪名外，當非洗錢防制法第2條第2款所定之洗錢
    行為甚明。此外，單純提供人頭帳戶者，因已將帳戶之存摺
    、金融卡及密碼等物件交付他人使用，失去對自己帳戶之實
    際管領權限，若未配合詐騙集團之指示親自提款或匯款，即
    無收受、持有或使用特定犯罪所得之情形，亦無積極之移轉
    或變更特定犯罪所得之行為，故亦不構成同條第1款、第3款
    之洗錢行為。準此，被告所為除構成幫助詐欺取財罪外，尚
    難論以洗錢防制法第14條第1項之洗錢罪。是檢察官認為依
    洗錢防制法之立法意旨，被告提供帳戶是包括在洗錢罪之構
    成要件行為態樣云云，按上說明，顯與法規範之意旨不符。
    再者，本件被告提供銀行帳戶予他人使用之際，固對上開詐
    欺行為之遂行有所預見且不違背其本意，而具有幫助詐欺之
    未必故意，但因為此時詐欺集團成員尚未詐得款項，犯罪所
    得即洗錢標的尚未產生，已難認被告行為時主觀上有檢察官
    所指萌生隱匿尚未發生之詐欺犯罪所得之洗錢故意，且被告
    提供銀行帳戶予他人使用，是正犯遂行詐欺犯行以取得不法
    款項之行為，客觀上也無檢察官所指，可透過被告提供銀行
    帳戶之行為加以掩飾或隱匿不法所得之來源。是原審認為被
    告提供帳戶之行為，並不構成洗錢防制法第14條第1項之一
    般洗錢罪而不另為無罪諭知，並無違誤。檢察官以前詞上訴
    ，並無理由，應予駁回。　　　　　
據上論斷，應依刑事訴訟法第368條、第373條，判決如主文。　
本案經檢察官楊舒婷提起公訴，檢察官張君如提起上訴，檢察官
陳錫柱到庭執行職務。　
中　　華　　民　　國　　109 　年　　6 　　月　　30　　日
                    刑事第十四庭審判長法　官  黃斯偉
                                      法　官  黎惠萍
                                      法　官  許泰誠
以上正本證明與原本無異。
檢察官如不服本判決，應於收受送達後20日向本院提出上訴書狀
，惟須受刑事妥速審判法第9條限制。其未敘述上訴之理由者，
並得於提起上訴後20日內向本院補提理由書(均須按他造當事人
之人數附繕本)「切勿逕送上級法院」。
刑事妥速審判法第9條：
除前條情形外，第二審法院維持第一審所為無罪判決，提起上訴
之理由，以下列事項為限：
一、判決所適用之法令牴觸憲法。
二、判決違背司法院解釋。
三、判決違背判例。
刑事訴訟法第 377 條至第 379 條、第 393 條第 1 款之規定，
於前項案件之審理，不適用之。
                                      書記官  朱子勻
中　　華　　民　　國　　109 　年　　6 　　月　　30　　日

附件：
臺灣士林地方法院刑事判決          109年度金簡上字第1號
上　訴　人　臺灣士林地方檢察署檢察官
被　　　告　陳民賢　男　23歲（民國00年00月00日生）
                    身分證統一編號：Z000000000號
                    住○○市○○區○○○路00巷00號6樓
                    居新北市○○區○○○路0段00號24樓之5
上列上訴人因被告違反洗錢防制法等案件，不服本院108 年度審
金簡字第63號第一審刑事簡易判決（起訴案號：108 年度偵字第
9237號），提起上訴，本院管轄之第二審合議庭認為應改依通常
程序審理，並自為第一審判決如下：
    主    文
原判決撤銷。
陳民賢幫助犯詐欺取財罪，處拘役肆拾日，如易科罰金，以新臺
幣壹仟元折算壹日。緩刑貳年。
    犯罪事實
一、陳民賢應可預見將金融帳戶提供予他人使用，有可能遭詐欺
    集團作為詐欺被害人匯入款項之用，而逃避檢警人員之追緝
    ，竟基於容任該結果發生亦不違背其本意之不確定幫助詐欺
    取財犯意，於民國107 年8 月9 日某時許，在新北市汐止區
    福德二路某全家便利商店，將其所申辦之玉山銀行帳號：00
&ZZZZ; &ZZZZ; 00000000000000號帳戶之提款卡（起訴書贅載存
    摺，應予刪
    除）寄予真實姓名年籍不詳之詐欺集團成員，並以LINE通訊
    軟體將上開帳戶之密碼提供予對方，而容任他人使用其系爭
    帳戶遂行犯罪。嗣該等詐欺集團成員取得陳民賢所寄交之上
    開銀行提款卡及密碼後，即共同基於意圖為自己不法所有之
    犯意聯絡，於107 年8 月9 日20時30分許，撥打電話予王品
    惠，偽稱為「TAZZE 」讀冊網拍業者、台新銀行人員，並佯
    稱：因訂單輸入錯誤，致輸入共99筆訂單，並欲協助取消訂
    單云云，致王品惠陷於錯誤，遂依指示於107 年8 月10日（
    起訴書誤載為107 年8 月9 日，應予更正）22時30分、35分
    許，分別將新臺幣（下同）2 萬9,987 元共2 筆匯至上開帳
    戶內。嗣因王品惠報警處理，始悉上情。
二、案經王品惠訴由臺南市政府警察局玉井分局報告臺灣臺南地
    方檢察署檢察官呈請臺灣高等檢察署檢察長令轉臺灣士林地
    方檢察署檢察官偵查起訴。
    理    由
一、證據能力：按被告以外之人於審判外之言詞或書面陳述，除
    法律有規定者外，不得作為證據；又被告以外之人於審判外
    之陳述，雖不符合刑事訴訟法第159 條之1 至第159 條之4 
    之規定，而經當事人於審判程序同意作為證據，法院審酌該
    言詞陳述或書面陳述作成時之情況，認為適當者，亦得為證
    據，而當事人、代理人或辯護人於法院調查證據時，知有上
    開不得為證據之情形，而未於言詞辯論終結前聲明異議者，
    視為有前項之同意，刑事訴訟法第159 條第1 項及第159 條
    之5 分別定有明文。按刑事訴訟法第159 條之5 立法意旨，
    在於確認當事人對於傳聞證據有處分權，得放棄反對詰問權
    ，同意或擬制同意傳聞證據可作為證據，屬於證據傳聞性之
    解除行為，如法院認為適當，不論該傳聞證據是否具備刑事
    訴訟法第159 條之1 至第159 條之4 所定情形，均容許作為
    證據，不以未具備刑事訴訟法第159 條之1 至第159 條之4 
    所定情形為前提（最高法院104 年度第3 次刑事庭會議決議
    可資參照）。本判決後述所引之各項證據，雖屬傳聞證據，
    然檢察官、被告於本院對於該等證據之證據能力均無爭執；
    又本院審酌上開證據資料製作時之情況，尚無違法不當或證
    明力明顯過低之瑕疵，與本案待證事實復俱有關連性，認以
    之作為本案證據應屬適當，揆諸前開規定，該等證據均有證
    據能力。
二、認定犯罪事實所憑之證據及理由：上揭犯罪事實，業據被告
    於原審、本院準備程序、審判時均坦不諱，並經告訴人王品
    惠於警詢證述明確（見臺南市政府警察局玉井分局南市警井
    偵字第1070433766號刑案偵查卷宗【下稱警卷】第80頁至第
    81頁），另有國泰世華客戶交易明細表、手機轉帳畫面擷圖
    、對話紀錄擷圖、玉山銀行個金集中部108 年7 月8 日玉山
    個（集中）字第1080076172號函附被告玉山銀行帳戶交易明
    細、貨件追蹤查詢寄件人收執聯在卷可憑（見警卷第87頁、
    第91頁、臺灣士林地方檢察署108年度偵字第9237號偵查卷
    第18頁至第30頁、第40頁），核與被告前述任意性自白相符
    ，堪信屬實。是本案事證明確，被告前述犯行，堪以認定，
    應依法論科。
三、論罪科刑及原判決應予撤銷之理由：
  ㈠按刑法上之幫助犯，係對於犯罪與正犯有共同之認識，以幫
    助之意思，對於正犯資以助力，而未參與實施犯罪之行為者
    而言。因此，如未參與實施犯罪構成要件之行為，且係出於
    幫助之意思提供助力，即屬幫助犯，而非共同正犯。被告基
    於幫助之犯意，使詐欺集團成員取得上開帳戶之提款卡及密
    碼，以供其等施用詐術後取款帳戶所用，已如前述。詐欺集
    團成員利用被告之幫助，使被害人在遭施用詐術後陷於錯誤
    ，而匯（存）款至被告提供之帳戶，足見被告僅係參與詐欺
    罪構成要件以外之行為，且並無證據證明被告係以正犯而非
    以幫助犯之犯意參與犯罪，應認其所為係幫助犯而非正犯行
    為。核被告所為，係犯刑法第30條第1 項前段、第339 條第
    1 項之幫助詐欺取財罪。被告幫助他人犯上開詐欺取財罪，
    爰依刑法第30條第2 項之規定，按正犯之刑減輕之。
  ㈡原審以被告之罪證明確，予以論罪科刑，固非無見，然裁判
    上一罪之案件，倘其中一部分犯罪不能適用簡易程序者，全
    案應依通常程序辦理之（最高法院108 年度台非字第15號判
    決要旨參照）。原審既認被告本案犯行不該當於洗錢防制法
    第14條第1 項之洗錢罪，且因起訴意旨認被告此部分行為，
    與被告所為幫助詐欺取財犯行間，具有想像競合犯之裁判上
    一罪關係，而應就洗錢罪之部分不另為無罪之諭知，依上開
    說明，本應全案依通常程序審理，然原審適用簡易判決處刑
    ，即有違誤。檢察官上訴意旨固認原審認定被告不該當於洗
    錢防制法第14條第1 項之洗錢罪，認事用法有未洽之處（詳
    如上訴書所載）而指摘原判決不當，雖無可採（詳如後述之
    不另為無罪諭知部分欄所載），惟原審既有上開可議之處，
    即屬無可維持，自應由本院予以撤銷改判，改依通常程序自
    為第一審判決。
  ㈢爰以行為人責任為基礎，並審酌被告因一時失慮，輕率提供
    上開金融帳戶，容任他人從事不法使用，助長詐欺犯罪風氣
    之猖獗，增加被害人尋求救濟及治安機關查緝犯罪之困難，
    嚴重危害財產交易安全與社會經濟秩序，所為實不足取，惟
    念其犯後坦承犯行，且與告訴人王品惠達成和解，已全部履
    行完畢一情，有收據、本院108 年度審附民字第454 號和解
    筆錄在卷可稽（見原審審金訴字卷第57頁、第59頁），堪認
    被告犯後態度良好，復查無證據證明被告有何取得對價之情
    形，考量其犯罪之動機、目的、手段、所生危害、素行，兼
    衡被告自陳之智識程度、家庭生活狀況、工作情形（見本院
    卷第69頁）等一切情狀，量處如主文所示之刑，並諭知易科
    罰金之折算標準。
  ㈣查被告前未曾因故意犯罪受有期徒刑以上刑之宣告，有臺灣
    高等法院被告前案紀錄表在卷可稽，其因一時疏慮，偶罹刑
    典，事後已坦承犯行，深具悔意，且與告訴人達成和解，業
    如前述，告訴人復於原審準備程序中當庭表示願原諒被告並
    給予被告自新之機會（見原審審金訴字卷第53頁），被告經
    此偵、審教訓，當知所警惕而無再犯之虞，認所宣告之刑以
    暫不執行為適當，爰依刑法第74條第1 項第1 款之規定，諭
    知宣告緩刑2 年，以啟自新。
  ㈤不另為無罪諭知部分：公訴意旨雖認被告所為同時構成洗錢
    防制法第2 條第2 款所定之洗錢行為，而應依同法第14條第
    1 項規定論以洗錢罪。然按洗錢防制法所稱「洗錢」，指下
    列行為：一、意圖掩飾或隱匿特定犯罪所得來源，或使他人
    逃避刑事追訴，而移轉或變更特定犯罪所得。二、掩飾或隱
    匿特定犯罪所得之本質、來源、去向、所在、所有權、處分
    權或其他權益者。三、收受、持有或使用他人之特定犯罪所
    得，該法第2 條定有明文。又按洗錢防制法之制定，旨在規
    範特定重大犯罪（詳如同法第3 條）不法所得之資金或財產
    ，藉由洗錢行為，經由各種金融機關或其他交易管道，轉換
    成為合法來源之資金或財產，以切斷資金與當初犯罪行為之
    關連性，俾便於隱匿其犯罪行為或該資金不法來源或本質，
    以逃避追訴、處罰。該法之制定背景主要係針對預防鉅額贓
    款，經由洗錢行為轉變為合法來源，造成資金流向中斷，使
    偵查機關無法藉由資金之流向，追查不法前行為之犯罪行為
    人；故其所保護之法益為國家對特定重大犯罪之追訴及處罰
    ，此觀該法第一條明定：「為防制洗錢，追查重大犯罪，特
    制定本法」，而對不法之前行為其所侵害之一般法益，因已
    有該當各行為之構成要件加以保護，自非該法之立法目的甚
    明。又該法第2 條第1款所規定之洗錢行為，除利用不知情
    之合法管道（如金融機關）所為之典型行為外，固尚有其他
    掩飾、藏匿犯特定重大犯罪所得財產或利益之行為，但仍須
    有旨在避免追訴、處罰而使其所得財物或利益之來源合法化
    ，或改變該財物或利益之本質之犯意，始克相當；若僅係行
    為人對犯特定重大犯罪所得之財產或利益作直接使用或消費
    之處分行為，即非該法所規範之洗錢行為。是以，所謂洗錢
    ，除利用不知情之合法管道（如金融機關）而為之外，尚須
    有使重大犯罪所得財物或利益之來源合法化，或改變該財物
    或利益之本質，以避免追訴處罰所為之掩飾或藏匿行為，始
    克相當。例如將販賣毒品所得之價金，藉由與第三人假買賣
    之方式，轉換（即漂白）成販賣合法商品所得之價金等是。
    若非先有犯罪所得或利益，再加以掩飾或隱匿，而係取得犯
    罪所得或利益之犯罪手段，或並未合法化犯罪所得或利益之
    來源，而能一目了然來源之不法性，或作直接使用或消費之
    處分行為，自非洗錢防制法所規範之洗錢行為（最高法院10
    5 年度台上字第1101號刑事判決意旨參照）。查本件詐騙集
    團成員係利用被告提供之帳戶，要求被害人將款項直接匯入
    該帳戶內，故被告提供帳戶之行為，充其量僅供不詳詐騙成
    員作為犯罪工具使用，非被告於該等詐騙成員實施詐欺犯罪
    取得財物後，始提供帳戶為渠等掩飾、隱匿犯罪所得；且不
    詳詐騙成員利用該帳戶，亦係屬渠等實施詐欺行為之犯罪手
    段，非在取得財物後另有掩飾、隱匿詐欺所得之行為，是就
    被告提供帳戶與詐騙集團成員之全部過程加以觀察，被告並
    未改變詐欺所得之本質、來源、去向、所在、所有權、處分
    權或其他權益，亦未曾直接使上開內容晦暗不明，自不能遽
    論被告洗錢犯行，惟若此部分成立犯罪，與前揭論罪部分，
    具有想像競合犯之裁判上一罪關係，是就此部分爰不另為無
    罪之諭知。
據上論斷，應依刑事訴訟法第455 條之1 第1 項、第3 項、第45
1 條之1 第4 項第3 款、第452 條、第369 條第1 項前段、第36
4 條、第299 條第1 項前段，刑法第339 條第1 項、第30條第1
項前段、第2 項、第41條第1 項前段、第74條第1 項第1 款，刑
法施行法第1 條之1 第1 項，判決如主文。
本案經檢察官楊舒婷提起公訴，檢察官謝幸容提起上訴，檢察官
張君如到庭執行職務。
中　　華　　民　　國　 109　　年　　3 　　月　　31　　日
                  刑事第五庭審判長法  官  陳明偉
                                  法  官  江哲瑋
                                  法  官  黃怡瑜 
以上正本證明與原本無異。
如不服本判決應於收受送達後20日內向本院提出上訴書狀，並應
敘述具體理由。其未敘述上訴理由者，應於上訴期間屆滿後20日
內向本院補提理由書( 均須按他造當事人之人數附繕本) 「切勿
逕送上級法院」。
                                  書記官  陳韋佑
中　　華　　民　　國　 109　　年　　3 　　月　　31　　日
附錄本案論罪科刑法條全文：
刑法第339條
意圖為自己或第三人不法之所有，以詐術使人將本人或第三人之
物交付者，處5 年以下有期徒刑、拘役或科或併科50萬元以下罰
金。
以前項方法得財產上不法之利益或使第三人得之者，亦同。
前二項之未遂犯罰之。